【裁判字號】    99,中簡上,467
【裁判日期】    991028
【裁判案由】    詐欺
【裁判全文】
臺灣臺中地方法院刑事判決           99年度中簡上字第467號
上  訴  人  甲○○
上列上訴人即被告因詐欺案件，不服本院中華民國99年3月23日
99年度中簡字第572號第一審刑事簡易判決（聲請簡易判決處刑
案號：98年度偵字第22100號），提起上訴，本院管轄第二審之
合議庭認不得以簡易判決處刑，爰依通常程序，逕為第一審判決
如下：
    主    文
原判決撤銷。
甲○○無罪。
    理    由
壹、聲請簡易判決處刑意旨略以：被告甲○○能預見將金融機構
    存款帳戶之存摺及金融卡連同密碼交付予不詳身份之成年人
    使用，足供他人作為詐欺取財所得財物之出入帳戶，竟仍基
    於幫助他人詐欺取財之不確定故意，先於98年5月5日，在中
    國信託商業銀行臺中逢甲簡易型分行開立存款帳戶（帳號
    000000000000號），再於翌日即5月6日16時許，在臺中市火
    車站附近，將該帳戶之存摺及金融卡（含密碼）交付予真實
    姓名年籍不詳之成年男子，容任他人作為詐欺取財之工具。
    嗣前開成年男子於取得被告交付之上述存摺、金融卡（含密
    碼）後，即與詐欺集團成員基於意圖為自己不法所有之犯意
    聯絡，於98年5月8日17時40分許，撥打電話予乙○○，佯稱
    係雅虎奇摩拍賣網站之賣方，指稱乙○○先前向其購物，因
    匯款時作業疏失，導致將每月扣款，須至自動櫃員機操作解
    除設定云云，乙○○不疑有他，遂於同日18時15分，在位於
    桃園縣平鎮市○○路84號之統一超商內設置之中國信託商業
    銀行自動櫃員機操作，將新臺幣（下同）1萬9200元轉帳存
    入陳澔皞（另由檢察官呈請移轉管轄）所有之合作金庫商業
    銀行五甲分行帳戶（帳號0000000000000號），又於同日19
    時13分、18分，在設於不詳地點之華南商業銀行自動櫃員機
    操作，分別將9萬6000元、1000元轉帳存入王筱萍（另經簡
    易判決處刑）帳戶，又於同日20時22分、28分、31分、33
    分，在位於不詳地點之統一超商內設置之中國信託商業銀行
    自動櫃員機，分別將3萬元、3萬元、3萬元、1萬元轉帳存入
    被告所有之上開帳戶。嗣經乙○○發覺受騙，報警查知上情
    。因認被告涉犯刑法第30條第1項、第339條第1項之幫助詐
    欺取財罪嫌。並以被告於警偵訊之供述、證人乙○○證述、
    中國信託自動櫃員機交易明細、被告前揭中國信託帳戶資本
    資料及帳戶歷史交易查詢表等，為證明被告犯罪之方法。
貳、證據能力、證據法則及本案其它涉及之法律
一、證據能力：本案檢察官、被告並未就卷內證據資料之證據能
    力有所爭執，且迄於言詞辯論終結前，均未主張有刑事訴訟
    法第159條第1項不得為證據之情形，是應認已同意卷內證據
    均得作為證據，且經本院審酌後，認無不適當之情形，應認
    本案調查之卷內證據均有證據能力，合先敘明。
二、證據法則；
（一）檢察官之實質舉證責任：刑事訴訟法第161條已於91年2月
      8日修正公布，其第1項規定：檢察官就被告犯罪事實，應
      負舉證責任，並指出證明之方法。又刑事妥速審判法第6
      條規定：檢察官對於起訴之犯罪事實，應負提出證據及說
      服之實質舉證責任。因此，檢察官對於起訴之犯罪事實，
      應負提出證據及說服之實質舉證責任。
（二）被告之主張責任：按檢察官對於起訴之犯罪事實，固應負
      提出證據及說服之實質舉證責任，惟刑事訴訟法第161條
      之1亦規定：「被告得就被訴事實指出有利之證明方法」
      ，是被告就其所主張，亦應負相當之提出證據說服責任。
（三）無罪推定及罪疑有利於被告：犯罪事實應依證據認定之，
      無證據不得認定犯罪事實；不能證明被告犯罪者，應諭知
      無罪之判決，刑事訴訟法第154條第2項、第301條第1項分
      別定有明文。刑事妥速審判法第6條亦明定：倘檢察官所
      提出之證據，不足為被告有罪之積極證明，或其指出證明
      之方法，無法說服法院以形成被告有罪之心證者，應貫徹
      無罪推定原則。又認定犯罪事實所憑之證據，無論其為直
      接或間接證據，在訴訟上之證明均須於通常一般之人均不
      致有所懷疑而得確信其為真實之程度，始得據為有罪之認
      定，倘其證明尚未達到此一程度而有合理之懷疑存在，以
      致無從形成對被告不利之確信時，依據罪疑利益歸於被告
      之法則，即應儘先為有利被告之判斷，不得徒憑主觀上之
      臆測遽行排除有利於被告之可能（最高法院76年臺上字第
      4986號判例參照）。
三、幫助犯之故意：刑法上之幫助犯，係指以幫助之意思，對於
    正犯資以助力，使其犯罪易於達成而言，故幫助犯之成立，
    不僅須有幫助他人犯罪之行為，且須具備明知他人犯罪而予
    以幫助之故意，始稱相當；又刑法並不承認過失幫助之存在
    ，是以從犯之成立，須有幫助之故意，亦即必須認識正犯之
    犯罪行為而予幫助者，始足當之（最高法院86年年度台上字
    第4824號、72年度台上字第6553號判決參照）。
參、被告不爭執事項及其辯解：被告坦承於前揭時、地開立上開
    帳戶並將帳戶資料交付予年籍不詳之男子等情，惟辯稱略以
    ：伊係應徵載送伴唱小姐的司機工作時，對方說當天收入要
    存到伊的帳戶，又稱說他們不曉得伊銀行的信用，要問銀行
    看伊的信用有沒有問題，伊於5月3日與他們第一次接觸時，
    就有依他們同上的要求交付台中銀行南投市分行的帳戶，因
    為他們叫我5月3日晚上去上班，但伊打電話他們都沒有接，
    伊就緊張帳戶被他們盜用，朋友建議伊去派出所備案，伊就
    去西屯派出所備案，伊跟警察說把金融卡、帳戶資料交給他
    人，但警察說沒有被害人無法受理，警察告訴伊要自救就打
    電話去台中銀行辦遺失，伊就馬上打電話去台中銀行報遺失
    ，5月4日下午對方又打電話，問伊要不要去上班，伊告訴他
    昨天都聯絡不到所以帳戶已經報遺失，他說我們絕對不是騙
    人的，只是5月3日禮拜天休息，叫伊要上班就還要再去辦一
    個，所以伊後來才在5月5日又辦一個中國信託的帳戶給他們
    ，因為伊已經報遺失他們又打電話來，伊想說對方應該不是
    騙人的，才會再給他第二次等語。
肆、本院之判斷
一、被害人乙○○於前揭時間遭詐騙所詐騙，並將前揭款項匯入
    被告上開帳戶，此業據證人乙○○於警詢證述明確，並有中
    國信託自動櫃員機交易明細、被告前揭中國信託帳戶資本資
    料及帳戶歷史交易查詢表等在卷可稽，公訴人所提此部分證
    據資料，僅足證明被害人遭詐騙並將款項匯入被告帳戶等客
    觀事實。
二、被告於警詢即已明確供稱其係見報為應徵司機工作，而與00
    00000000之男子聯絡，且被告所持用之0000000000號行動電
    話，確於98年5月6日有多次與0000000000號電話通話之紀錄
    ，此有被告警詢筆錄(台中市警察舍第六分局刑案偵查卷宗
    第2至8頁)及0000000000通聯調閱查詢單一份(同上警卷第17
    至19頁)在卷可稽，又被告另於96年9月11日於台中商業銀行
    申設有000000000000號帳戶，而該帳戶自98年1月1日至98年
    12月31日均無交易明細，惟於98年5月3日該戶確有撥話至台
    中商銀客服中心掛失存摺及金融卡等情，此有台中商業銀行
    99年7月21日中業管字第09907010729號函及被告該帳戶之開
    戶資料可稽(本院卷第42至44頁)，是被告前揭所辯即非全無
    所據。
三、公訴人固另略以：詐欺集團以蒐集他人帳戶資料供作詐騙被
    害人匯款之工具，屬眾所周知之事，被告為一智識正常之成
    年人，對於上開社會生活現狀應無不知之理。況被告於交付
    臺中商業銀行帳戶資料後，即有懷疑可能遭不法使用，並聽
    從友人建議報警處理，復以電話辦理該金融帳戶之掛失，此
    益徵被告對於任意將自己之金融帳戶交付不詳人士使用，有
    遭利用為犯罪工具之風險，已知之甚詳。詎竟仍於嗣後又再
    次交付本案之中國信託商業銀行帳戶資料，其幫助不詳人士
    犯罪之不特定故意，已彰彰甚明。次查，所謂伴遊小姐等工
    作，事實上僅係賣淫集團淡化社會不良觀感之用語，任何有
    淺薄社會經驗之成年人均知悉該工作之內容即為賣淫之工作
    ，是被告應清楚瞭解自己將來果遭錄用從事上開工作，亦屬
    從事妨害風化之犯罪行為，是被告主觀上對於自己所提供之
    金融帳戶資料係供犯罪集團使用，應瞭然於心。惟查：
（一）詐欺集團詐騙他人財物及詐取他人帳戶資料，類此犯罪手
      法已見諸臺灣社會多年，惟因該等詐騙集團詐取他人財物
      及帳戶資料之手法多端，又被害人往往陷於訊息不對等、
      急迫之情形下，是社會類此遭詐騙之案件，不論係遭詐取
      金錢或帳戶資料，均仍層出不窮，本案被告究係遭詐騙或
      係基於幫助之犯意而交付帳戶資料，自尚難逕依公訴人所
      指之社會現狀憑認。
（二）被告前揭另台中商業銀行帳戶早自96年開戶，且自98年1
      月1日至98年12月31日均無交易明細，業如前述，是被告
      該帳戶顯係處於停用之狀態，詎被告竟特於98年5月3日掛
      失止付，是被告就其所辯前先交付該台中商銀帳戶嗣因恐
      帳戶遭盜用始掛失一節，自已有相當之證明，又被告既於
      5月3日停用該台中商銀帳戶，足見被告自始即無提供銀行
      帳戶資料予該不詳年籍男子任意使用之意，再被告就其何
      以於98年5月5日又再交付本案中國信託帳戶資料一節，業
      已提出前揭說明，且核其所辯：「因為伊已經報遺失他們
      又打電話來，伊想說對方應該不是騙人的，才會再給他第
      二次」等語，亦難認顯屬無稽，公訴人僅依被告二次交付
      帳戶即認被告具幫助之故意，容有未足。
（三）被告於與本案時間相緊接之5月3日停用該台中商銀帳戶一
      節，足為被告並無提供銀行帳戶資料予該不詳年籍男子任
      意使用之證明，姑不論伴遊小姐是否即指賣淫之工作，惟
      公訴人其餘所指被告執意前往應徵工作等節，均不足以說
      明苟被告確有幫助詐欺之犯意，其何以會有前揭停用帳戶
      之舉，是仍難為不利被告之認定。
四、綜上所述，本案公訴人關於被告犯罪之主要舉證，僅能證明
    被告有申設帳戶並將帳戶交付予他人，又被害人將遭詐騙之
    款項匯入該帳戶內等客觀事實，惟就被告主觀上有無幫助詐
    欺之故意，即是否認識正犯之犯罪行為而予幫助部分，本案
    被告業指出有利證據，而被告所負提出足以支持其主張的相
    當證據之責任，並非如同檢察官對被告犯罪事實之證明，需
    達確信其為真實之程度，其僅需致對檢察官主張之犯罪事實
    產生合理懷疑即為已足，是本案被告之主張應足認其證明已
    達一定相當之程度，訴訟程序進行過程中，依前述舉證分配
    之法則，對於被告之成罪事項，即應再由檢察官負完全之舉
    證義務，公訴人既僅有前揭論據，自仍尚未足使本院產生無
    合理懷疑之確信心證，應為被告有利之認定，即難認被告確
    於交付前揭帳戶資料時有幫助詐欺之故意，被告犯罪尚屬不
    能證明，原審認被告犯幫助詐欺取財之罪，即有未合，被告
    提起上訴否認犯罪，其上訴為有理由，原判決屬無可維持，
    應由本院予以撤銷改判，並改依通常程序，自為第一審諭知
    被告無罪之判決。
據上論斷，應依刑事訴訟法第452條、第455條之1第1項、第3項
、第451條之1第4項但書第3款、第369條第1項前段、第364條、
第301條第1項前段，判決如主文。
中    華    民    國    99    年    10    月    28    日
                  刑事第18庭  審判長  法  官 郭書豪
                                      法  官 林世民
                                      法  官 胡芷瑜
以上正本證明與原本無異。
如不服本判決應於收受判決後10日內向本院提出上訴書狀，並應
敘述具體理由；其未敘述上訴理由者，應於上訴期間屆滿後20日
內向本院補提理由書（均須按他造當事人之人數附繕本）「切勿
逕送上級法院」。
                                      書記官 陳美虹
中    華    民    國    99    年    10    月    28    日

司法院資訊處製作；財團法人民間司法改革基金會備份。
